臺灣臺北地方法院刑事判決　　　　　　　 96年度訴字第846號
公　訴　人　臺灣臺北地方法院檢察署檢察官
被　　　告　甲○○原名毛文俊.
選任辯護人　易定芳律師
被　　　告　乙○○
上列被告因商業會計法等案件，經檢察官提起公訴（95年度偵字
第13910號），本院判決如下：
    主  文
甲○○共同連續商業負責人，以明知為不實之事項，而填製會計
憑證，處有期徒刑捌月，減為有期徒刑肆月，如易科罰金，以銀
元佰元即新臺幣玖佰元折算壹日。
乙○○共同連續商業負責人，以明知為不實之事項，而填製會計
憑證，處有期徒刑陸月，如易科罰金，以銀元佰元即新臺幣玖
佰元折算壹日；減為有期徒刑月，如易科罰金，以銀元佰元
即新臺幣玖佰元折算壹日。
    事  實
甲○○於民國90年3月29日，透過友人伍必霈之介紹，以新臺幣
(下同)25 萬元之代價，向黃冠文 (另經檢察官為不起訴處分)購
買址設臺北市內湖區○○○路○段23號5樓之子恩國際有限公司（
下稱子恩公司）之經營權，實際負責子恩公司業務；乙○○則應
甲○○之邀，同意擔任子恩公司董事，為商業會計法之商業負責
人，旋辦妥公司變更登記及印鑑變更，乙○○並收取甲○○所支
付之5萬元為報酬。甲○○、乙○○即共同基於填製不實會計憑
證及幫助他人逃漏稅之概括犯意聯絡，明知子恩公司並無銷貨予
如附表所示公司之事實，竟自民國90年5月間起，至同年10月間
止，由甲○○連續在子恩公司上址，填製如附表所示公司為買受
人，及填入銷售品名、數量、金額均不實之原始憑證統一發票共
23紙，金額合計1,224萬8,810元，分別交付附表所示之公司，充
作渠等向子恩公司買受商品之進項憑證。其中附表編號1.至3.所
示之公司即營業稅之納稅義務人，再持所取得之不實統一發票共
22紙，向稅捐機關申報扣抵營業稅款，金額計1,121萬8,810 元,
以此方式幫助各該公司逃漏營業稅共計56萬0,944元。
    理  由
一、同案被告黃冠文於檢察官偵查中之陳述，當事人及辯護人對
    其陳述於本院審理中並未爭執，亦未聲請傳訊，顯已放棄詰
    問權之行使，復無顯不可信之情況，依刑事訴訟法第159條
    之1第2項，其陳述自得做為證據。證人伍必霈於檢察事務官
    詢問時所為之證詞，及卷附財政部臺北市國稅局審查三科查
    緝案件稽查報告、子恩公司涉嫌虛設行號相關資料分析表雖
    屬被告以外之人於審判外所為之陳述，然當事人、辯護人於
    言詞辯論終結前均未爭執其證據能力，本院審酌該言詞陳述
    作成時之情況並無不當之處，適為本案之證據，依刑事訴訟
    法第159條之5第2項規定，亦得為證據。至其餘資以認定被
    告犯罪事實之非供述證據 (詳後述)，亦查無違反法定程序
    取得之情形，依同法第158條之4反面規定，均有證據能力，
    合先敘明。
二、訊據被告乙○○、甲○○對於上開犯罪事實均坦承不諱，核
    與證人黃冠文、伍必霈在偵查中之證述情節相符，有各該筆
    錄在卷可憑，並有財政部臺北市國稅局審查三科查緝案件稽
    查報告書、子恩公司涉嫌虛設行號相關資料分析表、營業稅
    查詢作業表、專案申請調檔統一發票查核名冊及查詢清單、
    協議書、子恩公司登記資料、營業人銷售額與稅額申報書等
    附卷可資佐證，足認被告等自白與事實相符，犯行堪以認定
    ，應予依法論科。
三、被告行為後，刑法業於94年2月2日修正公布，95年7月1日起
    施行。按行為後法律有變更者，適用行為時之法律，但行為
    後之法律有利於行為人者，適用最有利於行為人之法律，修
    正後刑法第2條第1項定有明文。此條規定係規範行為後法律
    變更所生新舊法律比較適用之準據法，本身尚無新舊法比較
    之問題，於新法施行後，應一律適用新法第2條第1項之規定
    ，為「從舊從輕」之比較。而本次法律變更，比較時應就罪
    刑有關之共犯、未遂犯、想像競合犯、牽連犯、連續犯、結
    合犯，以及累犯加重、自首減輕暨其他法定加減原因（如身
    分加減）與加減例等一切情形，綜其全部罪刑之結果而為比
    較（最高法院95年5月23日95年度第8次刑事庭會議決議參照
    ）。經查：
  (一)修正前商業會計法第71條第1款、稅捐稽徵法第43條第1項，
    法定刑罰金部分，依修正後刑法第33條第5款之規定，最低
    額為新臺幣1,000元，惟依被告行為時之刑法第33條第5款規
    定，罰金之最低額僅新臺幣3元。比較修正前後之刑罰法律
    ，適用修正後之規定，對被告顯未有利。
  (二)就共犯規定，刑法第28條、第31條第1項前段將「實施」修
    正為「實行」，新舊法之共同正犯範圍因此而有變動，自屬
    犯罪後法律有變更 (最高法院96年度台上字第934號判決)
    ，惟參照修正理由之說明，本案被告等之犯罪行為，依新舊
    法，均成立共同正犯，適用新法並無較有利於被告。至修正
    後刑法第31條第1項但書，增列得減輕其刑之規定，此部分
    較修正前規定，有利於被告甲○○。
  (三)修正後刑法業已刪除第56條連續犯之規定。是於新法修正施
    行後，行為人之數犯罪行為，即須分論併罰。此刪除雖非犯
    罪構成要件之變更，但顯已影響行為人刑罰之法律效果，自
    屬法律有變更，比較新舊法結果，適用被告行為時法律即依
    舊法論以連續犯，對被告並無不利。
  (四)刑法第55條關於牽連犯之規定亦經刪除，則被告所犯各罪，
    即應予分論併罰，比較新舊法結果，以適用被告行為時之法
    律即修正前刑法第55條牽連犯之規定，較有利於被告。
  (五)關於易科罰金之折算標準，依被告行為時之刑法第41條第1
    項、罰金罰鍰提高標準條例第2條規定，係以銀元100元、20
    0元或300元，即新臺幣300元、600元或900元折算1日；依修
    正後刑法第41條第1項，則係以新臺幣1,000元、2,000元或
    3,000元折算1日，經比較新舊法，新法對被告亦非有利。
  (六)綜上法律修正前後之整體比較，揆諸前揭最高法院決議及修
    正後刑法第2條第1項之「從舊從輕」原則，適用94年2月2日
    修正後之刑罰法律，對被告並未較有利，自應適用修正前刑
    法之相關規定。
四、查商業會計法業已於95年5月24日修正，該法第71條原法定
    刑為：處5年以下有期徒刑、拘役或科或併科15萬元以下罰
    金；修正後則規定：處5年以下有期徒刑、拘役或科或併科
    60萬元以下罰金。比較修正前後規定，修正後規定，並非有
    利於被告，依刑法第2條第1項前段，本件應適用修正前商業
    會計法之規定。按統一發票乃商業會計法第15條第1款所列
    之原始憑證，屬商業會計憑證之一種（最高法院86年度台上
    字第2189號判決參照），本案被告乙○○係子恩公司董事，
    依公司法第8條第1項規定，為公司負責人，屬商業會計法第
    4條規定之商業負責人。被告等填製如附表所示內容不實之
    統一發票，交付各該公司作為進項憑證，其中附表編號1.至
    3.之公司，持以向稅捐機關申報扣抵營業稅款，幫助各該納
    稅義務人逃漏營業稅捐，核其所為，係犯95年5月24日修正
    前商業會計法第71條第1款商業負責人填製不實會計憑證罪
    、稅捐稽徵法第43條第1項幫助納稅義務人逃漏稅捐罪。又
    商業會計法第71條第1款以明知不實之事項而填製會計憑證
    之罪，原即含有業務上登載不實之本質，應不再另論刑法第
    215條之業務上登載不實文書罪（最高法院92年度台上字第
    6792號、94年度台非字第98號判決參照）。起訴書認被告甲
    ○○另涉犯刑法第216條、第215條行使業務登載不實文書罪
    嫌，尚有誤會，經公訴檢察官於審理中當庭更正為不另論罪
    ，自屬有據。被告2人間，有犯意聯絡及行為分擔，應論以
    共同正犯。被告甲○○雖非子恩公司之商業負責人，惟與該
    公司負責人乙○○共犯，仍應依修正前刑法第31條第1項前
    段，論以共同正犯。起訴書認被告乙○○係屬幫助犯乙節，
    固有未當，惟據公訴檢察官於審理中更正為共同正犯，本院
    自無庸變更起訴法條。又被告等先後多次填載不實會計憑證
    及幫助納稅義務人逃漏稅捐之犯行，均時間緊接，所犯係構
    成要件相同之罪名，顯係基於概括犯意反覆為之，為連續犯
    ，應依修正前刑法第56條之規定，各以一罪論，並均加重其
    刑。其以填製不實會計憑證之方式幫助他人逃漏稅捐，所犯
    上開2罪間，有手段、目的之牽連關係，應依修正前刑法第
    55 條規定，從一重之填製不實會計憑證罪處斷。爰審酌被
    告等虛開之統一發票金額達1,224萬8,810元，幫助逃漏稅之
    金額亦達56萬0,944元，影響國家稅收，惟犯後坦承犯行，
    尚具悔意，被告甲○○涉案程度較乙○○為重，及渠等犯罪
    之動機、目的、手段等一切情狀，分別量處如主文所示之刑
    ，並就被告乙○○部分諭知易科罰金之折算標準。另被告等
    犯罪時間係在96年4月24日之前，合於中華民國九十六年罪
    犯減刑條例之規定，應依該條例第2條第1項第3款規定，減
    其宣告刑二分之一，並均諭知易科罰金之折算標準。
五、公訴意旨另略以：被告等虛開如附表編號4.之統一發票予秬
    業股份有限公司 (下稱秬業公司)後，秬業公司充當進項憑
    證使用，持該不實發票申報扣抵營業稅額，而幫助該公司逃
    漏營業稅5萬1,500元，因認被告此部分另涉犯稅捐稽徵法第
    43條第1項幫助逃漏稅捐罪嫌云云。按營業人無銷貨事實出
    售統一發票牟取不法之利益，非屬營業稅課徵之標的，免予
    課徵營業稅，業經財政部78年8月3日台財稅字第780195193
    號函釋在案；又刑法上之幫助犯，以正犯已經犯罪為構成要
    件，幫助犯並無獨立性，故如無他人犯罪行為之存在，幫助
    犯即無由成立，最高法院91年度台上字第2391號判決意旨可
    資參照。經查，秬業公司於89年1月至90年12月間，涉嫌與
    其他營業人相互循環開立不實統一發票，經財政部臺灣省北
    區國稅局桃園縣分局移送偵辦在案，有財政部臺灣省北區國
    稅局96年7月2日北區國稅省四字第096031864號函暨所檢送
    刑事案件移送書在卷可按，是秬業公司係屬虛設行號應堪認
    定。依上開說明，附表編號4.秬業公司非營業稅課徵之標的
    ，其縱有自子恩公司取得不實之進貨統一發票，亦無繳納營
    業稅而有逃漏營業稅之可言 (最高法院93年度台上字第262
    號判決參照)，被告等此部分自無何幫助逃漏稅捐之情，無
    從逕繩以幫助逃漏稅捐之罪責。不能證明被告此部分犯罪，
    原應為被告無罪之諭知，惟公訴意旨認被告此部分之犯嫌，
    與被告前揭經論罪科刑之幫助逃漏稅捐罪間有連續犯之裁判
    上一罪關係，爰不另為無罪之諭知，附此敘明。
據上論斷，應依刑事訴訟法第299條第1項前段，95年5月24日修
正前商業會計法第71條第1款，稅捐稽徵法第43條第1項，刑法第
11條前段、第2條第1項前段、(修正前)第28條、第56條、第31條
第1項、第55條、第41條第1項，修正前罰金罰鍰提高標準條例第
2條，現行法規所定貨幣單位折算新臺幣條例第2條，中華民國九
十六年罪犯減刑條例第2條第1項第3款、第7條、第9條，判決如
主文。
本案經檢察官戴文亮到庭執行職務
中　　華　　民　　國　　96　　年　　8 　　月　　20　　日
                      臺灣臺北地方法院刑事第14庭
                          審判長法　官　宋松璟
                                法  官  劉煌基
                                法  官  孫萍萍
以上正本證明與原本無異。
如不服本判決，應於判決送達後10日內，向本院提出上訴狀。
　　　　　　　　　　　　　　　　書記官　周小玲
中　　華　　民　　國　　96　　年　　8 　　月　　22　　日
附表：以子恩公司名義開立之不實統一發票明細表
┌──┬─────────┬───────┬──┬─────┬─────┐
│編號│  營 業 人 名 稱  │ 期        間 │件數│銷售額 (新│營業稅額  │
│    │                  │              │    │臺幣)     │(新臺幣)  │
├──┼─────────┼───────┼──┼─────┼─────┤
│ 1. │威伯股份有限公司 (│90年5月至90年6│ 3  │267萬元   │13萬3,500 │
│    │臺北市信義區忠孝東│月間          │    │          │元        │
│    │路5段412-6號)     │              │    │          │          │
├──┼─────────┼───────┼──┼─────┼─────┤
│ 2. │開義工程股份有限公│90年10月間    │ 2  │89萬3,760 │4萬4,688元│
│    │司 (臺北市中正區衡│              │    │元        │          │
│    │陽路85號10樓之4)  │              │    │          │          │
├──┼─────────┼───────┼──┼─────┼─────┤
│ 3. │三厤科技實業股份有│90年9月至90年 │17  │765萬5,050│38萬2,756 │
│    │限公司 (臺北縣汐止│10月          │    │元        │元        │
│    │市○○街171號)    │              │    │          │          │
├──┼─────────┼───────┼──┼─────┼─────┤
│1.至│                  │              │    │1,121萬   │56萬0,944 │
│3.總│                  │              │ 22 │8,810元   │元        │
│計  │                  │              │    │          │          │
├──┼─────────┼───────┼──┼─────┼─────┤
│ 4. │秬業股份有限公司 (│90年6月間     │ 1  │103萬元   │5萬1,500元│
│    │桃園縣桃園市水汴1 │              │    │          │          │
│    │路116號)          │              │    │          │          │
├──┼─────────┼───────┼──┼─────┼─────┤
│總計│                  │              │ 23 │1,224萬   │61萬2,444 │
│    │                  │              │    │8,810元   │元        │
└──┴─────────┴───────┴──┴─────┴─────┘
附錄本案論罪科刑法條：
修正前商業會計法第71條
商業負責人、主辦及經辦會計人員或依法受託代他人處理會計事
務之人員有左列情事之一者，處5 年以下有期徒刑、拘役或科或
併科新臺幣15萬元以下罰金：
一、以明知為不實之事項，而填製會計憑證或記入帳冊者。
二、故意使應保存之會計憑證、帳簿報表滅失毀損者。
三、意圖不法之利益而偽造、變造會計憑證、帳簿報表內容或撕
    毀其頁數者。
四、故意遺漏會計事項不為記錄，致使財務報表發生不實之結果
    者。
五、其他利用不正當方法，致使會計事項或財務報表發生不實之
    結果者。
稅捐稽徵法第43條
教唆或幫助犯第41條或第42條之罪者，處3 年以下有期徒刑、拘
役或科新台幣6 萬元以下罰金。
稅務人員、執行業務之律師、會計師或其他合法代理人犯前項之
罪者，加重其刑至二分之一。
稅務稽徵人員違反第33條規定者，除觸犯刑法者移送法辦外，處
1 萬元以上5 萬元以下罰鍰。
